臺灣高等法院刑事判決　　　　　　　　96年度上訴字第1612號
自　訴　人　乙○○
自訴代理人　彭志傑律師
上　訴　人
即　被　告　甲○○
選任辯護人　林耀泉律師
　　　　　　許碩芳律師
　　　　　　林蓓珍律師
上列上訴人因偽造有價證券等案件，不服臺灣臺北地方法院95年
度自字第144號，中華民國96年3月19日第一審判決，提起上訴，
本院判決如下：
    主  文
原判決撤銷。
甲○○意圖供行使之用，而偽造有價證券，處有期徒刑貳年，緩
刑伍年；偽造如附表以「林秀玲」名義為共同發票人、面額新台
幣柒佰零陸萬元、票號TH0000000、發票日為民國95年2月22日之
本票部分沒收。
    事  實
一、甲○○因經商所需，取得好友林秀玲之授權，使用其向玉山
    商業行北新分行開設之支票帳戶（帳號：000000000），得
    以林秀玲名義簽發支票。民國94年11月27日，以林秀玲前開
    帳戶2張支票為擔保（金額分別為新臺幣〈下同〉353萬5千
    元、202萬元，票載日均為95年1月22日，票號分別為：AG00
    00000、0000000），向乙○○取得借款新臺幣（下同）555
    萬5千元，惟票載日屆至前，甲○○仍需150萬元裝潢款項。
    甲○○明知已無清償能力，為取信乙○○，未取得林秀玲之
    同意，竟意圖為自己不法所有而供行使之用，於95年1月11
    日，在臺北縣新店市○○○街37號居處，於如附件所示之本
    票發票人欄，除簽自己姓名外，更偽造「林秀玲」之署名及
    指印各一枚，載明發票地址為：北市○○路112巷57號2樓，
    偽造完成如附件所示「林秀玲」為共同發票人之本票乙紙。
    旋於同日上午11時許，在臺北縣新店市○○○路1號乙○○住
    處，併同林秀玲前開同一帳戶、金額156萬元之支票（票載
    日95年5月11日，票號：AG0000000，其中6萬元為雙方約定
    之利息）、林秀玲房屋第二順位抵押權設定憑證，交付乙○
    ○以為擔保，使乙○○誤認：縱林秀玲帳戶支票無法兌現，
    亦隨即可持該同額本票取得本票裁定後，強制執行，債權確
    保應屬無虞等情，致陷於錯誤，而匯款150萬元至玉山銀行
    北新分行甲○○帳戶。嗣前述3張支票屆期均不獲兌現，乙
    ○○循線向林秀玲求償，始知上情，而足生損害於乙○○及
    林秀玲本人。
二、案經被害人乙○○提出自訴。
     理  由
一、認定犯罪事實所憑證據及理由：
      訊據上訴人即被告甲○○就於前揭時地，以證人林秀玲前
      述玉山銀行北新分行帳戶支票，向自訴人乙○○借款550
      萬5千元後，於未取得證人林秀玲之同意，即以「林秀玲
      」為共同發票人，簽發如附件所示之本票，併同林秀玲同
      帳戶之支票，再取得自訴人所匯款項150萬元等事實，於
      本院坦承不諱，表示願意認罪。經查：
（一）被告於前揭時地，先向自訴人借款550萬5千元，為再商借
      150萬元，即偽造「林秀玲」之署名（含指印），並自己
      為共同發票人，偽造完成如附表所示面額706萬元之本票
      後，併同證人林秀玲其餘授權使用之同額支票、房屋抵押
      權設定憑證，交付自訴人以為擔保，使自訴人陷於錯誤，
      由自訴人交付150萬元匯款，除據被告坦承不諱外，並經
      證人林秀玲於原審具結證述明確，且有林秀玲玉山銀行北
      新分行支票3張（金額分別為353萬5千元、202萬元、156
      萬元，票載日前二張為95年1月22日、另一張為同年5月11
      日，票號分別為：AG00000000、0000000、0000000）、如
      附表所示之本票、臺北國際商業銀行匯款回條聯在卷可稽
      （見原審卷第3頁、第26至27頁、第38頁）。原審並命證
      人林秀玲及被告當庭迅速書寫「林秀玲」之簽名，與如附
      表所示共同發票人「林秀玲」之簽名相比對，證人林秀玲
      所書之林秀玲三字運筆、走鋒、連頓捺撇之方式與共同發
      票人欄「林秀玲」之簽名，二者均各不相同，而被告所書
      「林秀玲」三字與附表所示本票上「林秀玲」三字互核相
      符，顯見附表所示本票上發票人欄所載「林秀玲」三字，
      確為被告所書。是被告以偽造之本票擔保為詐術，使自訴
      人誤認可得本票裁定保障債權，致陷於錯誤，而匯款150
      萬元予被告，堪以認定。
（二）被告及其指定辯護人於原審雖辯稱：被告就支票部分業經
      證人林秀玲授權，並於證人林秀玲限定之商借裝潢費用目
      的範圍內，被告自屬有權簽發本票云云。然按支票使用、
      與本票使用方式迥異：支票於憑票請求付款人支付外，並
      未如本票得依票據法第123條、非訟事件法之規定聲請本
      票裁定後，逕付強制執行，其為擔保付款之效力自屬不同
      ，非可屬同一授權範圍。而本件實際授權之範圍，業經證
      人林秀玲於原審證述：係概括授權被告使用玉山銀行北新
      分行支票，用以周轉生意，未曾同意使用任何本票，且於
      本件以前並未要求簽發任何本票，而就房屋裝潢費用部分
      ，則係授權「設定抵押權」借款，事前並不知簽發「本票
      」、事後被告亦無任何告知，直至房屋欲為出賣，循線追
      索方知有本票等語（見原審卷第50頁反面至51頁反面），
      再本件本票之簽發，又與抵押權設定憑證無涉。是以，授
      權使用支票，係限於「生意周轉」，而房屋裝潢費用亦僅
      限於抵押權設定，復以本票、支票追索效力強弱程度不同
      ，被告於事前、事後均未能真實告知等情相參，證人林秀
      玲之授權範圍，顯不及於「簽發本票」，此亦為被告所知
      之甚稔。據此，被告簽署「林秀玲」名義為共同發票，既
      未經授權，自屬偽造，被告及其指定辯護人所辯，顯不足
      採。
（三）綜上所述，本件事證明確，被告犯行洵堪認定，應予依法
      論科。
二、法律修正之比較適用：
    關於94年2月2日修正公布之刑法，於95年7月1日施行。按行
    為後法律有變更者，適用行為時之法律，但行為後之法律有
    利於行為人者，適用最有利於行為人之法律，現行刑法第2
    條第1項訂有明文。茲就上開行為有關之新舊法比較部分，
    臚列如下：
（一）被告行為後，原刑法牽連犯部分，新法刪除刑法第55條後
      段，將犯一罪而其方法或結果之行為犯他罪應從一重論斷
      之規定廢止，原則上改為分論併罰，以修正前行為時之刑
      法有利於被告。
（二）刑法第33條第5款有關罰金之最低數額部分，刑法分則編
      各罪所定罰金之貨幣單位原為銀元，修正前刑法第33條第
      5款規定：「罰金：（銀元）1元以上」，而銀元與新臺幣
      間之折算，依現行法規所定貨幣單位折算新臺幣條例規定
      ，以銀元1元折算新臺幣3元；修正後刑法第33條第5款則
      規定：「罰金：新臺幣1,000元以上，以百元計算之」。
      經比較新舊法之規定，修正刑法第33條第5款所定罰金之
      最低數額，較之修正前提高，自以修正前刑法第33條第5
      款規定有利於被告。
（三）刑法第59條修正前規定：「犯罪之情狀可憫恕者，得酌量
      減輕其刑」，修正後則規定：「犯罪之情狀顯可憫恕，認
      科以最低度刑仍嫌過重，得酌量減輕其刑」，乃係將實務
      上裁量審酌之見解明文化，非屬刑法第2條第1項之「法律
      變更」，自應逕行適用修正後刑法第59條之規定
（四）刑法第74條雖亦有修正，然有關緩刑之宣告，因非行為可
      罰性之法律規範變更問題，應逕適用修正後刑法第74條之
      規定。
三、論罪之理由：
    按行使偽造有價證券，以取得票面價值之對價，固不另論詐
    欺罪，但如以偽造之有價證券供作擔保或作為新債清償而借
    款，則其借款之行為，為行使有價證券以外之另一行為，是
    核被告以偽造之有價證券行使為擔保之行為，係犯刑法第33
    9條第1項詐欺取財罪、第201條第1項偽造有價證券罪。偽造
    之本票上有偽造之「林秀玲」署押及偽蓋之「林秀玲」指印
    各一枚，為偽造有價證券之階段行為，均應包括於偽造有價
    證券罪之內，自不生想像競合犯或牽連犯問題。另偽造本票
    後持以行使，行使之低度行為為偽造之高度行為所吸收，不
    另論罪，祇應論以偽造有價證券罪。被告所犯偽造有價證券
    及詐欺取財罪間，有方法結果之牽連關係，依修正前刑法第
    55條之規定，應從較重之偽造有價證券罪處斷。被告因獲得
    好友林秀玲之授權，使用其支票帳戶及支票，一時生意周轉
    而偽造「林秀玲」為共同發票人之本票一紙，其本人亦負共
    同發票人之責任，本院審理中業已與自訴人達成和解，若處
    以刑法第201條第1項之最輕本刑為有期徒刑3年，情輕而法
    重，衡情不無可憫，爰依刑法第59條酌量減輕其刑。
四、撤銷改判之理由：
    原審據以論罪科刑，固非無見。惟按刑事審判旨在實現刑罰
    權之分配正義，故法院對於有罪被告之科刑，應符合罰刑相
    當之原則，使輕重得宜，罰當其罪，此所以刑法第57條明定
    科刑時，應審酌一切情狀，尤應注意該條所列10款事項，以
    為科刑輕重之標準，並賦予法院以裁量權，如認「犯罪之情
    狀可憫恕者，得酌量減輕其刑」（刑法第59條），以求個案
    裁判之妥當性（參見最高法院90年度台上字第4636號裁判意
    旨）。在本院審理期間，被告與自訴人成立和解，有和解書
    可按，原判決未及審酌此犯罪後之情狀。被告上訴以業經與
    自訴人達成和解，原審判決量刑過重，而提起上訴，尚非不
    可取，應予撤銷改判。爰審酌被告與自訴人已經達成和解，
    被告於本院坦承犯行，表示願意認罪，復衡量被告犯罪之動
    機、所用之手段、品行、智識程度、與被害人平日之關係、
    犯罪所生之損害等一切情狀，判處有期徒刑2年。又被告未
    曾因故意犯罪受有徒刑以上刑之宣告，有本院被告前案紀錄
    表在卷可稽，經此偵審論罪科刑教訓，當知所警惕而無再犯
    之虞，本院審酌各情認上開刑之宣告，以暫不執行為適當，
    併依法宣告緩刑5年，用勵自新。另被告所偽造如附表以「
    林秀玲」名義為共同發票人之本票部分，不問屬於被告與否
    ，依刑法第205條之規定沒收。至本票上偽造之「林秀玲」
    署押及偽蓋之「林秀玲」指印各一枚，因附著於上開本票，
    係屬偽造有價證券之一部分，已因偽造有價證券之沒收而包
    括在內，自不應重為沒收之諭知。
五、適用法律：
刑事訴訟法第369條第1項前段、第364條、第343條、第299條第1
項前段，刑法第2條第1項前段、第59條、第74條第1項第1款、修
正前刑法201條第1項、第339條第1項、第55條、第205條、罰金
罰鍰提高標準條例第1條前段。
中　　華　　民　　國　　96　　年　　8 　　月　　29　　日
　　　　　　　　　刑事第十三庭  審判長法　官  曾  德  水
　　　　　　　　　　　　　　　　　    法　官  林  婷  立
　　　　　　　 　 　　　　　　　　　　法　官  王  炳  梁
以上正本證明與原本無異。
如不服本判決，應於收受送達後十日內向本院提出上訴書狀，其
未敘述上訴之理由者並得於提起上訴後十日內向本院補提理由書
（均須按他造當事人之人數附繕本）。
                                      書記官  廖  逸  柔
中　　華　　民　　國　　96　　年　　8 　　月　　29　　日
附表：
┌─────┬────┬──────┬───┐
│發票人    │金  額  │本票票號    │發票日│
├─────┼────┼──────┼───┤
│甲○○    │新台幣  │TH0000000   │95年2 │
│「林秀玲」│706萬元 │            │月22日│
│          │        │            │      │
└─────┴────┴──────┴───┘
附錄本案論罪科刑法條全文：
中華民國刑法第201條：
意圖供行使之用，而偽造、變造公債票、公司股票或其他有價證
券者，處3年以上10年以下有期徒刑，得併科3千元以下罰金。
行使偽造、變造之公債票、公司股票或其他有價證券，或意圖供
行使之用，而收集或交付於人者，處1年以上7年以下有期徒刑，
得併科3千元以下罰金。
中華民國刑法第339條：
意圖為自己或第三人不法之所有，以詐術使人將本人或第三人之
物交付者，處5年以下有期徒刑、拘役或科或併科1千元以下罰金
。
以前項方法得財產上不法之利益或使第三人得之者，亦同。
前二項之未遂犯罰之。
